【裁判字號】    97,訴,5741
【裁判日期】    980204
【裁判案由】    確認債權存在
【裁判全文】
臺灣臺北地方法院民事判決              97年度訴字第5741號
原      告  三莊金屬有限公司
法定代理人  甲○○
訴訟代理人  乙○○
被      告  丙○○
訴訟代理人  王耀安律師
上列當事人間請求確認債權存在事件，本院於98年1月21日言詞
辯論終結，判決如下：
    主  文
原告之訴駁回。
訴訟費用由原告負擔。
    事實及理由
壹、程序方面：
一、按強制執行法第119條第1項之「執行法院命令」包括執行法
    院依同法第115條第2項規定對第三人所發之收取命令、移轉
    命令或支付轉給命令在內，故第三人對於執行法院之上開執
    行命令聲明異議，債權人認為不實而依同法第120條第2項規
    定所提起之訴訟，因依同項後段之規定，須將訴訟告知債務
    人，自得僅以第三人為被告，而非必須以債務人為共同被告
    ，債權人依此規定所提起之訴訟，無論係請求確認債務人對
    第三人之債權存在之確認之訴，或請求第三人向債權人為給
    付之給付之訴，均非必須以債務人為共同被告（最高法院95
    年台上字第1295號判決意旨參照）。本件原告係執行債權人
    ，就其債務人即訴外人漢燁鋼鐵有限公司（下稱漢燁公司）
    對被告之債權聲請假扣押強制執行，因被告否認漢燁公司之
    債權存在，乃對被告起訴，請求確認漢燁公司對被告有新台
    幣（下同）1,622,011元之債權存在，並無以漢燁公司列為
    共同被告之必要，本件原告對被告起訴為當事人適格。
二、按訴狀送達後，原告不得將原訴變更或追加他訴，但擴張或
    減縮應受判決事項之聲明者，不在此限，民事訴訟法第255
    條第1項第3款定有明文。原告於起訴時原聲明第一項為：「
    確認漢燁鋼鐵有限公司對被告有863,253元之債權存在。」
    ，嗣於訴訟進行中具狀變更聲明為：「確認漢燁鋼鐵有限公
    司對被告有1,622,011元之債權存在。」，核屬擴張應受判
    決事項之聲明，揆諸前開規定，尚無不合，應予准許。
貳、實體方面：
一、原告起訴主張：訴外人漢燁公司於民國97年1月間因財務困
    難，積欠包括伊在內之多家往來廠商貨款無法支付，故委請
    任職於大登法律事務所之律師即被告處理債務問題，被告遂
    召開債權人會議並製作債權金額分配表，漢燁公司並將出售
    動產（含生財設備）所得之價金568萬元全數交予被告，委
    請被告以簽發支票之方式將金額分配予各債權人，然被告將
    款項支付部分債權人後，尚未將剩餘之1,622,011元交還漢
    燁公司。嗣伊為使對漢燁公司之四百多萬債權獲得清償，遂
    向本院聲請核發扣押命令，禁止漢燁公司向被告收取上開未
    發放完畢之款項或為其他處分，被告亦不得對漢燁公司為清
    償，惟被告竟聲明異議表示漢燁公司對其已無任何債權存在
    ，故伊實有訴請確認該債權存在之必要，為此，爰提起本訴
    ，請求確認漢燁公司對被告有1,622,011元之債權存在等語
    。
二、被告抗辯：伊確有受漢燁公司委任處理債務問題，並負責發
    放漢燁公司出售動產之價金568萬元，然伊依照債權分配表
    之金額，將其中439萬9,408元分配與有前來領款之債權人，
    並扣除律師費11萬元及郵資、交通費9,168元後，已於97年2
    月21日將處理漢燁公司債務之所有文件及剩餘款1,161,421
    元，全數交還漢燁公司負責人丁○○，又伊係於97年6月5日
    始收到本院扣押命令，是斯時漢燁公司對伊已無任何債權存
    在，故伊向本院聲明異議應有理由等語，並聲明：原告之訴
    駁回。
三、查訴外人漢燁公司於97年1月間，因委任被告代其理債務問
    題，將出售動產所得之價金568萬元全數交予被告，委請被
    告代為將款項分配予包括原告在內之各債權人。嗣原告因漢
    燁公司遲未清償貨款，乃向本院聲請對漢燁公司之財產為強
    制執行，經本院以97年度執助字第3444號受理在案，並於97
    年5月29日核發執行命令，禁止漢燁公司收取對被告之債權
    或為其他處分，被告亦不得對漢燁公司為清償。被告於97年
    6 月10日向本院聲明異議，表示漢燁公司對其無任何債權存
    在等情，為兩造所不爭執，並有大登法律事務所函2份、漢
    燁公司債權分配表、本院執行命令等件在卷可佐，堪信為真
    實。
四、按債權人對於第三人之聲明異議認為不實時，得於收受前項
    通知後10日內向管轄法院提起訴訟，並應向執行法院為起訴
    之證明及將訴訟告知債務人。強制執行法第120條第2項定有
    明文。原告主張漢燁公司對被告有債權存在，聲請執行法院
    扣押該債權，但被告於收受扣押命令後具狀聲明異議，否認
    漢燁公司對其有債權存在，並以前揭情詞置辯，故本件之主
    要爭點為：被告抗辯其於收到上開扣押命令前，業已將代漢
    燁公司發放之剩餘款項全數返還該與公司負責人丁○○是否
    屬實？經查：
  (一)漢燁公司負責人丁○○確於97年2月21日，至被告之辦公處
    所即大登法律事務所，將被告處理漢燁公司債務之所有文件
    資料及代為發放之剩餘款1,161,421元現金全數領回，並簽
    署切結書，結束雙方之委任關係結等事實，業具證人丁○○
    到庭證述明確，並有丁○○親簽及用印之切結書在卷可稽，
    且原告就系爭切結書之形式真正亦不爭執，應認被告上開抗
    辯屬實，堪予採信。
  (二)至原告雖質疑被告果已在97年2月21日返還剩餘之分配款與
    丁○○，則其處理系爭分配款所使用之聯邦銀行支票存款，
    於翌（22）日為何仍有94萬2100元之結餘，足證被告與證人
    丁○○所述不實云云。惟查，被告係先後於97年2月4日及同
    年月18、19日在其事務所以簽發支票之方式發放分配款，此
    有卷附被告寄發給包含原告在內各債權人之往來信函在卷可
    稽，亦為原告所不爭執，則衡諸支票之交易使用流程，支票
    簽發後，需俟持票人另向往來銀行提示，再經由票據交易所
    結算，銀行始會將款項自支票存款帳戶內扣除等過程，勢必
    會產生時間落差，此由卷附系爭支票存款往來明細所示，扣
    帳日均係在被告簽發支票日後陸續發生即可窺知。是被告於
    97年2月21日返還剩餘款時，當需在系爭帳戶內保留已簽發
    但尚未提示兌現之支票金額，以待各債權人陸續提示兌領，
    是原告徒以系爭支票帳戶於原被告返還款項之翌日尚有餘額
    ，即率爾認定被告未確實將款項返還漢燁公司，自不可採。
  (三)至原告主張被告既曾通知各債權人於97年2月22日前將和解
    書寄回其事務所以辦理分配款，豈會在前1日（21日）將款
    項返還漢燁公司云云，惟按當事人之任何一方，得隨時終止
    委任契約，民法第549條第1項定有明文。被告既係受漢燁公
    司委任，代其處理系爭分配款，則漢燁公司自得視其需要，
    隨時請求被告將剩餘分配款返還被告，且系爭分配款既係為
    處理債權人與漢燁公司間之債權債務關係，縱然被告返還系
    爭款項後始收到債權人寄送之回函，被告仍可以其與漢燁公
    司委任關係結束為由，請債權人直接向漢燁公司領取，是原
    告上開所言亦不足採。
五、綜上所述，被告於97年6月5日收受本院扣押命令前，業已將
    其代漢燁公司保管之分配款全數返還與漢燁公司，則漢燁公
    司對被告自已無債權存在。從而，原告請求確認漢燁公司對
    被告有1,622,011元之債權存在，為無理由，應予駁回。
六、本件事證已臻明確，兩造其餘攻擊防禦方法及舉證，核與判
    決結果無影響，爰不再一一論列，附此敘明。
七、據上論結，本件原告之訴為無理由，依民事訴訟法第78 條
    ，判決如主文。
中    華    民    國    98    年    2    月    4    日
                 民事第五庭  審判長法  官  薛中興
                                   法  官  陳靜茹
                                   法  官  莊書雯
以上正本係照原本作成。
如對本判決上訴，須於判決送達後二十日之不變期間內，向本院
提出上訴狀。
中    華    民    國    98    年    2     月    4     日
                                    書記官  謝梅琴


司法院資訊處製作；財團法人民間司法改革基金會備份。
